【裁判字號】    89,訴,1354
【裁判日期】    900613
【裁判案由】    巷道爭議
【裁判全文】
臺中高等行政法院判決                            八十九年度訴字第一三五四號
                              .
    原      告  乙○○
    訴訟代理人  甲○○
    被      告  台中縣政府
    代  表  人  丙○○
    訴訟代理人  丁○○
右當事人間因巷道爭議事件，原告不服內政部中華民國八十九年十一月十七日台八九內
訴字第八九○六八九號訴願決定，提起行政訴訟。本院判決如左︰
    主  文
原處分及訴願決定均撤銷。
訴訟費用由被告負擔。
    事  實
甲、事實概要：緣原告所有台中縣大甲鎮○○段一八三之二、九四○之一地號土地，
    於民國八十五年四月十八日向被告申請廢除巷道，被告以八十五年六月十九日府
    工都字第九七一八四號函否准，原告對之不服，提起訴願，經台灣省政府八十五
    年十一月十九日府訴三字第一七一四八一號訴願決定將原處分撤銷，責由被告另
    為適法之處分。原告於八十九年五月二十三日復向被告提出廢除巷道申請，被告
    再以八十九年七月二十六日府建城字第二○三五八四號函否准所請，原告不服，
    循序提起行政訴訟。
乙、兩造聲明：
一、原告聲明求為判決：原處分及訴願決定均撤銷。
二、被告聲明求為判決：原告之訴駁回。
三、兩造之陳述：
壹、原告起訴及補充意旨略以：
一、原告等所有座落台中縣大甲鎮○○段一八三之二號及九四○之一號土地二筆，係
    住宅區之建地，原本並無任何巷道小巷，原告等於八十二年十一月二十三日向被
    告申請建築執照，始知於七十二年、七十三年間已由被告繪為道路使用地，該申
    請亦遭駁回。
二、該係爭兩筆土地本為建地，七十三年、七十四年間由訴外人邱明煌、張澤清申請
    建照時，被告之審查員黃鎮雄實地勘查為現有六米巷道，然係爭巷道在八十二年
    間，土地上尚有住戶房屋及庭院，此有台中地方法院八十年度訴字第一二六九號
    和解筆錄及實地測量成果圖為證，故非於七十三年間經指定巷道後，即成既成道
    路，且本里里長蔡永村亦證明該二筆土地原本無通路或小巷。由此可見本件係爭
    土地原本並無任何巷道或小巷，又原告等亦未以書面同意做為道路用地，且上開
    土地地目為建，分區使用為住宅區，為何被告於七十三年、七十四年間有權將該
    二筆土地套繪為道路用地？是被告將之劃為六米巷道於法無據。
貳、被告答辯意旨略以：
一、本案原告對被告八十九年七月二十六日八九府建城字第二○三五八四號函處分該
    巷道仍有通行必要，法令依據為「台灣省建築管理規則第四條第一項之規定」所
    稱供公眾通行之巷道應由縣市主管機關就其寬度、使用性質、通行情形及公益上
    需要認定之。
二、本件巷道認有通行必要辦理經過為被告於八十九年六月十六日邀請有關單位派員
    實地會勘，以利實地了解案情，惟原告未依通知參加。經實地勘查系爭現有巷道
    ，據附近住戶反應：「原巷道為曲折、寬度不等，而該巷道兩旁及附近土地，大
    部份為原告所有，為利於土地的處分，原告將巷道整齊分割為六公尺，供人通行
    。而有關大甲鎮○○段一八三之二、九四○之一地號土地內有部份建築物及巷道
    ，該建築物為楊錦枝所有，經原告與建築物所有人於八十二年六月二十五日於台
    灣台中地方法院和解，將其建築物拆除，提供人通行至今。」又經核對地籍圖及
    都市計畫及現場巷道頭尾保持六公尺，且仍有人、車通行，雖對原有巷道、寬度
    大小已難確認，惟該巷道仍有通行必要。
三、原告提出之八十二年六月二十五日於台灣台中地方法院和解筆錄所附地圖謄本所
    示，系爭土地有部份建築物及空地，該空地即為原有巷道。另查該巷道編定為水
    源路三十九巷，連接鎮瀾街五十三巷，上兩旁住戶數拾多戶，通行已久。鎮瀾街
    於八十年六月開闢完成，在未開闢前龍潭路至水源路，即係利用水源路三十九巷
    通行，目前鎮瀾街開闢後，鎮○街○○○路間原來巷道仍保留原貌通行。因此系
    爭土地上，仍有部份為供人通行之巷道，遇有災害時，攸關公共安全。次查由水
    源路三十九巷及鎮瀾街五十三巷現況建物，有部分舊房屋，其建材年代遠久，判
    斷可能於建築法未實施前興建完成之合法房屋，查無完工證明有關記載。依據大
    甲鎮○○段一五二、一五三、一五○地號建物登記謄本登記該建物於六十五年八
    月三十、三十一日興建完成。由此可證系爭之巷道於六十五年前即存在。
四、另被告七十三年七月十三日工都字第一○八九五三號建築線指示成果所指定之巷
    道之經過為：(一)該巷道依上陳述及依據台灣省建築管理規則第四條第一項之規定
    認定為現有巷道。(二)七十二年間，申請建築基地大甲鎮○○段九一五、九二三地
    號前巷道寬度已開闢為六公尺，自應依現況認定。(三)現有巷道認定，依法規定不
    需土地所有權人出具書面同意書，其地目是否為建或住宅區均無關係。該指定巷
    道雖非系爭土地，係位於該土地前方一段之基地為建築房屋，而指定該基地前方
    之土地為六米巷道，但依當時狀況及現況及七十三年間指定建築線之資料，推定
    本件系爭土地為六米巷道及有通行之必要。
    理  由
一、按臺灣省建築管理規則第四條規定：「本規則所稱現有巷道包括左列情形：一供
    公眾通行，具有公用地役關係之巷道。二私設通路經土地所有權人出具供公眾通
    行同意書或捐獻土地為道路使用，經依法完成土地移轉登記手續者。三本法七十
    三年十一月七日修正公布前，曾指定建築線之現有巷道，經縣市主管建築機關認
    定無礙公共安全、公共衛生、公共交通及市容觀瞻者。前項第一款所稱供公眾通
    行之巷道應由縣市主管機關就其寬度、使用性質、使用期間、通行情形及公益上
    需要認定之。」
二、本件原告所有台中縣大甲鎮○○段一八三之二、九四○之一地號土地，於八十五
    年四月十八日向被告申請廢除巷道，被告以八十五年六月十九日府工都字第九七
    一八四號函否准，原告對之不服，提起訴願，經台灣省政府八十五年十一月十九
    日府訴三字第一七一四八一號訴願決定將原處分撤銷，責由被告另為適法之處分
    。原告於八十九年五月二十三日復向被告提出廢道申請，被告再以八十九年七月
    二十六日府建城字第二○三五八四號函否准所請，原告不服，循序提起行政訴訟
    ，訴稱：伊等二人所有座落台中縣大甲鎮○○段一八三之二號及九四○之一號土
    地二筆，係住宅區之建地，原本並無任何巷道小巷，八十二年間，土地上尚有他
    人占有作為住戶房屋及庭院，被告將之劃為六米巷道於法無據等語。
三、經查本件原告向被告申請廢除巷道為原告等二人所有之台中縣大甲鎮○○段一八
    三之二、九四○之一地號土地，該土地位於台中縣大甲鎮鎮○街○○○路之間六
    米巷道中，其中與鎮瀾街交界處之寬約六米，長寬約十五米之土地，有本院九十
    年三月二十三日勘驗筆錄在卷可稽，並為被告所不爭執。而該土地為被告認定為
    巷道在案，經原告於八十九年五月二十三日復向被告提出廢除巷道之申請，被告
    以八十九年七月二十六日府建城字第二○三五八四號函即原處分覆稱：「．．．
    二、本案經本府於八十九年六月十六日邀集有關單位實地會勘，．．．據附近住
    戶反應：『原巷道為曲折、寬度不等，而該巷道兩旁及附近土地，大部分為台端
    所有，為利於土地處分，台端將巷道整齊分割為六公尺，供人通行。而本案大甲
    鎮○○段一八三之二、九四○之一土地內有部分建築物及巷道，該建築物為楊錦
    枝所有，經台端與建築物所有權人於八十二年六月二十五日於台灣台中地方法院
    和解，將其建築物拆除，提供人通行至今。』又經核對地籍圖及都市計畫及現場
    巷道頭尾保持六公尺，且仍有人、車通行．．．雖對原有巷道位置、寬度大小已
    難確認，惟該巷道仍有通行的必要。」而否准所請。
四、惟查，據卷附原告提出之八十二年六月二十五日於台灣台中地方法院和解筆錄及
    附表即地籍圖謄本所示，系爭土地有部份為建築物，即系爭土地於八十二年間並
    非全部供作為巷道之用，仍有他人建築物占有該土地，另依上述被告原處分函稱
    被告於八十九年六月十六日邀集有關單位實地會勘，據附近住戶反應：「原巷道
    為曲折、寬度不等．．．」被告於本院審理中亦承稱系爭土地原有巷道為小巷道
    並非六米寬之巷道，因原告欲賣土地，方將系爭土地拓寬為六米巷道等語，準此
    ，原告主張系爭土地從未成為巷道之用，雖未符實情，然系爭土地即現今與大甲
    鎮鎮○街交界處之寬約六米，長寬約十五米之巷道，並非多年來供公眾人車通行
    使用而有公共地役權關係之事實，應可認定。再原告於八十五年四月十八日向被
    告申請廢除系爭土地為巷道，被告以八十五年六月十九日府工都字第九七一八四
    號函覆：「．．．二、本案所申請廢道位置經調閱本府七三之三○八三建照及七
    十三年七月十三日工都字第一○八九五三號建築線指示成果所示為現有巷道，目
    前仍有通行必要，故台端所請歉難照准。」然查，被告稱七十三年間因有人申請
    建築執照，而由被告派承辦人員至現場指定建築線，所指定之六米巷道為建築基
    地前方之一段巷道，而非系爭土地，另據被告八十五年六月十九日府工都字第九
    七一八四號函所附之建築線指示成果圖，申請建築基地前方之巷道與系爭土地仍
    有一段相當距離，是系爭土地亦非被告所謂依臺灣省建築管理規則第四條第一項
    第三款之規定，係於建築法七十三年十一月七日修正公布前，曾指定建築線之現
    有巷道，亦足認定。
五、綜上，系爭土地既非臺灣省建築管理規則第四條第一項所規定供公眾通行，具有
    公用地役關係之巷道，或於建築法七十三年十一月七日修正公布前，曾指定建築
    線之現有巷道，原告等二人亦未對系爭土地出具公眾通行同意書或捐獻土地為道
    路使用。原告於八十九年五月二十三日向被告提出廢除系爭土地巷道之申請，原
    處分以被告於八十九年六月十六日實地會勘，據附近住戶反應原巷道為曲折、寬
    度不等，原告為利於土地處分，將巷道整齊分割為六公尺，供人通行，並核對地
    籍圖及都市計畫及現場巷道頭尾保持六公尺，且仍有人、車通行，而認該巷道仍
    有通行的必要等事由而否准所請，於法難認有據，訴願決定對原處分未予糾正，
    亦有違失，爰將訴願決定及原處分均撤銷，由被告查明事實後，重為適法處分，
    以昭折服。至被告主張有關撤銷被告七十三年七月十三日工都字第一○八九五三
    號，必涉及該巷道兩旁住戶之權益，建請本院請原告提供巷道兩旁住戶名冊，依
    行政訴訟法第四十一條規定，於判決之前，請本院命第三人（關係人）參加訴訟
    程序，表示意見乙節，本院以依上述被告七十三年七月十三日工都字第一○八九
    五三號函建築線指示成果圖並非指定系爭土地為六米巷道，且本件撤銷原處分，
    與上開巷道之使用，尚不足以即產生巷道不能使用之情形，核無必要，併予敘明
    。
據上論結，本件原告之訴為有理由，依行政訴訟法第一百九十五條第一項前段、第九
十八條第三項前段，判決如主文。
中    華    民    國    九十    年      六        月      十  三        日
                    臺 中 高 等 行 政 法 院  第 四 庭
                                審 判 長 法  官      沈  應  南
                                         法  官      黃  淑  玲
                                         法  官      許  武  峰
右正本證明與原本無異。
如不服本判決，應於判決送達後二十日內向本院提出上訴書狀，其未表明上訴理由者
，應於提起上訴後二十日內向本院提出上訴理由書（須依對造人數附具繕本）；如於
本判決宣示或公告後送達前提起上訴者，應於判決送達後二十日內補提上訴理由書（
須附繕本）。未表明上訴理由者，逕以裁定駁回。
提起上訴應預繳送達用雙掛號郵票拾份 (每份三十四元)。
中    華    民    國    九十    年      六        月      十  三        日
                                     法院書記官      詹  靜  宜


司法院資訊處製作；財團法人民間司法改革基金會備份。
